台灣高等法院民事判決　九十一年度上易字第六二四號
　　　上　訴　人　己○○○
　　　　　　　　　戊○○
　　　　　　　　　丁○○
　　　　　　　　　庚○○
　　　　　　　　　甲○○
　　　　　　　　　乙○○
　　　　　　　　　丙○○
　　　被　上訴人　桃園縣政府
　　　法定代理人　朱立倫
　　　訴訟代理人　姜義坤
右當事人間請求拆屋還地事件，上訴人對於中華民國九十一年三月二十二日臺灣桃園
地方法院九十年度重訴字第一號判決提起上訴，本院判決如左：
　　　主　　　文
上訴駁回。
第二審訴訟費用由上訴人負擔。
　　　事　　　實
甲、上訴人方面：
一、聲明：求為判決：(一)原判決不利於上訴人部分廢棄。(二)被上訴人應給付上訴人新
    台幣（下同）九十四萬三千零五十二元，及自起訴狀繕本送達翌日即民國八十九
    年九月三日起至清償日止，按年息百分之五計算之利息。(三)訴訟費用由被上訴人
    負擔。
二、陳述：除與原判決記載相同者，引用外，並補稱：
  (一)被上訴人雖只占用系爭永安段（下同）三三八號土地中之二十九平方公尺，而非
    全部之六十三平方公尺，然該三三八號土地因被上訴人無權占有部分土地，致使
    上訴人全部土地無法使用。上訴人除受有上述二十九平方公尺相當於租金之不當
    得利外，被上訴人亦同時造成上訴人三三八號土地三十四平方公尺土地無法使用
    之損失。
  (二)被上訴人於系爭三三八號土地上興建圍牆，使上訴人所有與三三八地號土地相鄰
    之三三九號土地無法使用，蓋三三九號土地除利用與三三八號土地相鄰之五一四
    號土地出入外，並無其他通路，然五一四號土地之既成巷道寬度僅能供摩托車出
    入，故三三九號土地實際上與袋地並無二致。
三、證據：援用原審所提之證據及立證方法。
乙、被上訴人方面：
一、聲明：求為判決：(一)駁回上訴。(三)上訴費用由上訴人負擔。
二、陳述：
  (一)被上訴人已於九十一年五月十五日依原判決主文第一項所載房舍及圍牆拆除騰空
    返還土地予上訴人，並願依原判決主文第二項給付占用期間相當於租金之不當得
    利予上訴人。
  (二)被上訴人僅占用系爭三三八號土地面積二十九平方公尺，並未使用其餘土地，上
    訴人並非無法使用其餘土地。
　(三)通往三三九號土地之既成道路，已經原審會同上訴人並函請桃園縣桃園地政事務
　　所實地勘驗測量，證明該道路寬約二‧二公尺至二‧八公尺不等，足供一般自小
　　客車及農用機具通行，並不會形成袋地而影響上訴人農地作農牧之用。
三、證據：援用原審所提之證據及立證方法。
    理    由
一、本件上訴人起訴主張：坐落於桃園縣桃園市○○段三三八號土地為其所有，系爭
    土地遭被上訴人無權占有，並於土地上興建房屋及圍牆，即門牌號碼桃園縣桃園
    市○○路三七三號，被上訴人未經上訴人同意，占用上訴人所有土地興建房舍，
    自屬無權占有。依社會通常之觀念，被上訴人占用上訴人之土地，可獲得相當於
    租金之利益，並致上訴人受有損害，故上訴人依不當得利法則，請求被上訴人給
    付相當於租金之不當得利。系爭土地之法定地價為九千零四十元，系爭三三八號
    土地面積為六十三平方公尺，計算五年之不當得利為二十二萬七千八百零八元，
    並自起訴狀繕本送達翌日即八十九年九月三日起至返還土地之日止，按月給付上
    訴人三千七百九十六元。又被上訴人於八十四年間即已知悉無權占有上訴人之土
    地，惟仍基於侵害上訴人權利之意思繼續無權占有，構成侵權行為，由於系爭建
    物占用系爭三三八號土地，第三人何順安本欲承租相鄰三三九號土地作為工廠之
    用，因被上訴人無權占用系爭土地，使得上訴人所有之三三九號土地，因無法進
    出而無法使用，第三人何順安不願承租，上訴人受有損失，因侵權行為之損害賠
    償請求權自知有行為人及損害時起二年不行使即因罹於時效而消滅，故上訴人請
    求最近二年之損害賠償，系爭三三八號及三三九號土地因被上訴人侵權行為所造
    成上訴人之損害共計九十八萬四千九百九十八元，綜合以上所述，上訴人於原審
    求為判決：(一)、被上訴人應將坐落於桃園縣桃園市○○段三三八號土地上即門牌
    號碼桃園縣桃園市○○路三七三號建物如原判決附圖所示Ｂ部分面積十一平方公
    尺及Ｂ─Ｉ部分拆除，將土地返還予上訴人。(二)、被上訴人應給付上訴人二十二
    萬七千八百零八元，及自起訴狀繕本送達翌日即自八十九年九月三日起至返還土
    地止，按月給付上訴人三千七百九十六元。(三)、被上訴人應給付上訴人九十八萬
    四千九百九十八元，及自起訴狀繕本送達翌日即八十九年九月三日起至清償日止
    ，按年息百分之五計算之利息。原審判決後被上訴人就其將坐落於桃園縣桃園市
    ○○段三三八號土地上建物即門牌號碼桃園縣桃園市○○路三七三號建物如原判
    決附圖所示Ｂ部分面積十一平方公尺及Ｂ─Ｉ部分之圍牆拆除，將土地返還予上
    訴人及給付上訴人九萬一千七百五十六元，及自八十九年九月三日起至返還土地
    之日止，按月給付上訴人一千五百二十九元之敗訴部分，未為上訴，已經確定。
    上訴人就原判決駁回其請求被上訴人應再給付上訴人十三萬六千零五十二元，及
    自起訴狀繕本送達翌日即八十九年九月三日起至九十一年五月十五日止，按月給
    付上訴人二千二百六十七元請求部分，於上訴後撤回。上訴人縮減聲明後，求為
    判決：被上訴人應給付上訴人九十四萬三千零五十二元，及自起訴狀繕本送達翌
    日即八十九年九月三日起至清償日止，按年息百分之五計算之利息。
二、被上訴人則以：被上訴人並未占用系爭三三八號土地三十四平方公尺及三三九號
    土地，上訴人若有損害乃上訴人怠於行使權利所致，與被上訴人無涉，上訴人依
    侵權行為訴請被上訴人賠償損害，並無理由。況三三九號土地有既成道路可容車
    輛出入，並非袋地無法使用，上訴人之請求，顯然無理由等語，資為抗辯。
三、按損害賠償之債，以有損害之發生及有責任原因之事實，並二者之間有相當因果
    關係為成立要件。故上訴人所主張損害賠償之債，如不合於此項成立要件者，即
    難謂有損害賠償請求權存在，最高法院四十八年台上字第四八一號判例參照。查
    被上訴人占用系爭三三八號土地面積為二十九平方公尺，其餘系爭三三八號土地
    三十四平方公尺並無占用，亦無占用系爭三三九號土地，為上訴人所認是（本院
    九十一年九月二十五日準備程序筆錄），可信為真實。被上訴人既未無權占有上
    訴人所有之系爭三三八號土地三十四平方公尺及三三九號土地，自無侵權行為之
    可言。
四、次查，被上訴人未占用之系爭三三八號土地三十四平方公尺及系爭三三九地號土
    地，均為空地，並無圍牆，緊鄰同段五一四號土地，該五一四號土地為既成巷道
    ，而既成巷道寬約二．八至二．二公尺，以目前一般自小客車之車寬約一．七至
    一．八公尺，該巷道已足以通行一般自小客車及農車，已經原審勘驗屬實，有勘
    驗筆錄後附之現場圖及照片可稽（原審卷第四八、八七頁），足見，系爭三三九
    號土地可經由被上訴人未占用之三三八號土地通往同地段五一四號土地之既成道
    路，該三三九號土地並非袋地。故上訴人所稱：第三人何順安本欲承租該地作為
    工廠之用，因被上訴人無權占用，使得上訴人所有相鄰之同段三三九號土地，因
    無法進出而無法使用，第三人何順安不願承租，上訴人因被上訴人之侵權行為而
    受有損害云云，自非可採。
五、再查，被上訴人既未無權占用上訴人所有三三八號土地之三十四平方公尺及三三
    九號土地，亦無任何侵權行為致使上訴人不能使用該三三八號土地三十四平方公
    尺及三三九號土地，已詳上述。則上訴人依民法第一百八十四條之規定，請求被
    上訴人賠償上訴人九十四萬三千零五十二元，及自起訴狀繕本送達翌日即民國八
    十九年九月三日起至清償日止，按年息百分之五計算之利息，於法無據，不能准
    許。原審為上訴人此部分敗訴之判決，核無不合。上訴人上訴，求為判決：被上
    訴人應給付上訴人九十四萬三千零五十二元，及自起訴狀繕本送達翌日即民國八
    十九年九月三日起至清償日止，按年息百分之五計算之利息，為無理由。
六、上訴人請求履勘現場，惟查上訴人於原審言詞辯論程序中，明確表示對勘驗筆錄
    及複丈成果圖不爭執（原審卷第六三頁）。又查，該勘驗筆錄記載：「三三九周
    圍均為田地，僅鄰三三八部分有通路（巷道）通行。」，筆錄後附之現場圖對於
    巷道寬度標記為二‧八公尺至二‧二公尺（原審卷第六七、六八頁），足供一般
    自用小客車及農用機具通行，事實明確，無勘驗之必要，原審判決後，被上訴人
    已於九十一年五月十五日履行拆除地上物並返還土地，現場已非上訴人起訴時之
    地理原貌，無從勘驗，併此敘明。
七、據上論結，本件上訴為無理由，依民事訴訟法第四百四十九條第一項、第七十八
    條，第八十五條第一項前段，判決如主文。
中　　　華　　　民　　　國　　九十一　　年　　 十一　 　月　　二十七　　日
　　　　　　　　　　　　　　　　　民事第四庭
                              　　　　審判長法　官　李　瓊　蔭
                              　　　　　　　法　官　楊　豐　卿
                              　　　　　　　法　官　張　　　蘭
右正本係照原本作成。
不得上訴。
中　　　華　　　民　　　國　　九十一　　年　　 十二　 　月　　　二　　　日
　　　　　　　　　　　　　　　　　　　　　　書記官  何　家　娟
